【裁判字號】    92,易,681
【裁判日期】    920912
【裁判案由】    侵占
【裁判全文】
臺灣彰化地方法院刑事判決                          九十二年度易字第六八一號
    公  訴  人  臺灣彰化地方法院檢察署檢察官
    被      告  甲○○
右列被告因侵占案件，經檢察官提起公訴（九十一年度偵續字第一三號），本院判決
如左：
    主      文
甲○○連續意圖為自己不法之所有，而侵占對於業務上所持有之物，處有期徒刑壹年
。
    事      實
一、甲○○自民國八十六年七月間起受僱於彰化縣埔鹽鄉○○村○○路一二四之一號
    「乙○○○工業股份有限公司」（下稱建興公司），自八十七年三月間起擔任會
    計工作，為建興公司經辦會計之人員，並負責向金融機構提領款項支付廠商請款
    及費用雜支，對於該公司控存現金部分具有業務上之持有關係。詎其因獲悉建興
    公司代表人丙○○長期身處大陸工廠，平日甚少機會返回台灣地區，而公司內實
    際掌管臺灣地區業務及帳目之戊○○（即丙○○之妻），亦未按月詳加核實帳簿
    支出，內部管理鬆散，遂認有機可乘，竟基於意圖為自己不法所有之概括犯意，
    自八十七年三月間起至八十八年六月間止（詳細時間如附表編號一至二十八所示
    ，另附表編號二十九部分未詳細記明侵占金額，本無差額可列入計算），在上址
    建興公司內，利用其自建興公司銀行帳戶提領現金支出公司貨款及費用之機會，
    預先溢領較實際支付數額為高之現金，再將付款後所剩餘如附表編號一至二十八
    所示之差額，予以侵占入己。其中甲○○為求掩飾帳目差額，明知實際支出金額
    較少，竟於附表編號一至六所示時間，在具有會計憑證性質之現金支出傳票上，
    填載如附表編號一至六所示浮報金額之不實事項（附表編號二部分另將實際訂購
    二百只三祿圓刀，不實登載數量為三百只），並隨之記入建興公司會計帳冊內，
    顯足以生損害於建興公司之權益。嗣經戊○○於八十八年十月二十六日委請甲○○前往第一商業銀行領款時，察覺有異，乃深入追查建興公司帳目資料後，始查
    悉上情。
二、案經建興公司代表人丙○○訴請臺灣彰化地方法院檢察署檢察官偵查起訴。
    理      由
一、訊據被告甲○○對於右揭時地擔任告訴人建興公司會計人員及提領附表所示款項
    等情固坦承不諱，惟矢口否認有何業務侵占及不實登載會計憑證犯行，辯稱：伊
    原係就讀資訊科系，初出社會未久，對於會計帳目管理不甚清楚，均係聽從老闆
    娘戊○○之指示登載帳目，且伊自銀行領款回到公司後，扣除支應廠商貨款及費
    用開銷，均控存部分現金作為老闆娘戊○○家人及公司雜支使用，才會溢領較帳
    目支出為高之現金，該部分差額並非伊所侵吞云云。然查：
（一）右揭事實，業據告訴代理人趙惠如律師、己○○律師指訴明確，並經證人戊○○迭於偵訊及本院調查時證述無訛，復有現金支出傳票、帳冊影本、收據、估
      價單、銀行存提款紀錄等物在卷為憑。觀諸告訴人所提出之附表編號一至六部
      分相關帳目支出收據，與被告業務上所製作之現金支出傳票及公司帳冊內之記
      載，二者間確有數百元至二萬元不等之差額，其中附表編號二關於三祿圓刀之
      訂購數量記載為三百只，顯然迥異於廠商三祿工業股份有限公司出貨單上所載
      二百只之數量，當非出於一時無意之疏失遺漏，被告登載不實事項於會計憑證
      之犯行已甚灼然，要不容其空言否認。雖被告辯稱：伊係資訊科系畢業，不熟
      悉會計科目之記載云云，惟前述現金支出傳票、帳冊等商業文書之填載，均未
      涉及繁複之財務會計報表，亦無公司資產、負債項目間如何平衡計算之問題，
      縱被告未曾受過專業會計訓練，對於必須據實填寫訂購數量、支出金額等基本
      注意義務豈能諉為不知？又何能僅因公司內部人員授意指示，即可免除經辦會
      計人員前揭核實登載義務？況乎被告對於證人戊○○如何要求登載不實乙節，
      並未能提出證據資料可憑。是被告徒憑自己並非會計相關科系畢業之事實，冀
      圖解免登載不實會計憑證或業務侵占之罪責，自非允洽，無足為採。
（二）又告訴人建興公司代表人丙○○於八十七年八月三日借支三千元、於八十八年
      二月七日借支一千三百元、八十八年五月三日借支一千五百元，被告在其所掌
      管之現金簿上均有註明「梁’Ｒ支出」或「預借現金」等文字，而家用、小孩
      學費及小孩零用之金額，被告亦均有在其記帳之小紙條上載明清楚，且依其記
      載金額均為千元以上之整數，並無零頭，有現金簿、帳戶交易明細表影本及被
      告製作之記帳小紙條在卷為憑，足見告訴人之代表人丙○○如有向公司借支款
      項以供家用或其他私人用途，被告亦均有特別予以記帳，且該部分係以整數支
      出，並非以零頭數目墊支。則被告辯稱公司支出與家用之帳目並未區分及丙○○向伊取款均未登載云云，顯非實情。至於證人戊○○離家期間，係居住於其
      姐家中，不須支出生活費，且子女生活開銷則是由被告以銀行轉帳方式支付，
      再由子女持提款卡直接提領現金，並不須額外向被告拿取等情，業據證人戊○○證述綦詳。況被告於偵訊時自承：丙○○於戊○○離家時，即已對伊表示不
      能讓戊○○拿錢等語，則其對於證人戊○○私下向其索討生活費用之事，既非
      基於雇主丙○○所允許授權，理當更加謹慎為之，尤其附表編號一至二十八所
      示各項差額，大多均高達數萬元之譜，數額不菲，被告自應詳細登載各筆現金
      支出以供將來查帳說明之用。乃被告身為公司會計人員，就前揭所辯取用現金
      情形竟毫無任何證據可憑，悖離常情至極，要難遽信其所辯屬實。
（三）另被告雖聲請傳喚證人丁○○，以證明證人戊○○確曾向其拿取現金供家用開
      銷，惟據證人丁○○到庭證稱：並未見過證人戊○○向被告拿取現金，且其負
      責掌管大陸地區工廠之帳目，對於臺灣地區公司帳並未過問等語，被告亦表示
      將現金交付予證人戊○○時，並無他人在場見聞云云。則被告自公司帳戶溢領
      金額在先，卻又無充足事證證明差額流向，僅一再辯稱係由證人戊○○及其家
      人取用款項，空言否認業務侵占犯行，自嫌無據，不足採信。
    綜上所陳，被告前揭所辯均有未洽，不足採信。本案事證已臻明確，被告犯行至
    堪認定。
二、核被告甲○○身為經辦會計人員，將業務上持有之告訴人建興公司控存現金侵占
    入己，且於會計憑證及帳冊上填載不實資料，所為係犯刑法第三百三十六條第二
    項之業務侵占罪，及商業會計法第七十一條第一款之填載不實會計憑證及帳冊罪
    。公訴人雖認被告就不實登載部分係涉犯刑法第二百十五條之業務上登載不實文
    書罪嫌，惟商業支出傳票係記帳憑證，同屬商業會計憑證之一種，商業會計法第
    十五條第二款、第十七條第一項第二款規定至明，而商業會計法第七十一條第一
    款之以明知為不實之事項而填製會計憑證及帳冊罪，原含有業務上登載不實之本
    質，與刑法第二百十五條之從事業務之人明知為不實之事項而登載於業務上文書
    罪，皆規範處罰同一之登載不實行為，應屬法規競合，且前者為後者之特別規定
    ，依特別法優於普通法之原則，自應優先適用商業會計法第七十一條第一款之規
    定論處（最高法院九十一年度台上字第一一二一號刑事判決要旨參照）。公訴人
    疏未注意被告所為亦有商業會計法前揭特別處罰規定之適用，致其援引業務登載
    不實罪名據以起訴，自非允洽，本院爰於同一社會基本事實之範圍內變更起訴法
    條，附此敘明。又被告所為多次業務侵占及填載不實會計憑證、帳冊等犯行，均
    屬時間緊接，方法相同，各觸犯構成要件相同之罪名，顯係各基於概括犯意反覆
    為之，皆應依連續犯之規定論以一罪，並均依法加重其刑。至其所犯上開二罪間
    ，有方法結果之牽連關係，應從較重之業務侵占罪論處。又公訴人就被告填載不
    實會計憑證及帳冊犯行，僅於犯罪事實欄中列舉附表編號二、四部分，惟被告既
    均在附表編號一至六所示現金支出傳票及帳冊上浮報金額，核與廠商收據或出貨
    單、估價單上之實際支出記載有所落差，而有侵占差額之犯罪事實，自均另涉及
    前揭商業會計法第七十一條第一款之犯罪。公訴人就附表編號一、三、五、六部
    分雖未予敘明觸犯填載不實會計憑證及帳冊犯行之旨，惟因此部分與記明起訴事
    實之附表編號二、四部分有連續犯之裁判上一罪關係，應為起訴效力所及，基於
    審判不可分原則，本院自應併予審理。爰審酌被告業務侵占次數頻繁，犯罪所得
    非微，且於偵審期間一再否認犯行，亦未與告訴人方面達成民事和解，犯後態度
    容有可議；惟被告前無不法紀錄，應係出於一時貪念而蹈犯刑章，而告訴人公司
    內部管理鬆散，財務帳冊均未按時查核比對，致令被告有可乘之機，對於本案業
    務侵占損失之擴大亦難辭其咎，並參以被告犯罪手段、所生危害、具有專科畢業
    學歷之智識程度等一切情狀，量處如主文所示之刑，以示懲儆。
三、公訴意旨另以：被告甲○○另於附表編號二十九所示時間，涉嫌以溢領現金方式
    ，將告訴人建興公司於銀行帳戶內之存款侵占入己，因認被告就此部分亦涉有業
    務侵占犯嫌等語。惟按犯罪事實應依證據認定之，無證據不得推定其犯罪事實，
    刑事訴訟法第一百五十四條第一項定有明文，經查：前揭附表編號二十九部分，
    因並無單據足供比對差額，證人戊○○（即告訴人代表人丙○○之妻）已表明不
    再追究，業據證人戊○○於九十二年四月二十八日偵訊時陳述明確；且觀諸告訴
    人方面所提出之附表，就該部分亦表明「單據不足，差額部分不列入計算」。是
    以附表編號二十九部分除證人戊○○片面說詞外，尚無積極證據可資參佐，且被
    告又堅決否認侵吞該部分之帳款，公訴人亦未能就該部分之侵占款項提出說明，
    而證人戊○○與告訴人代表人關係密切，又為告訴人公司在臺灣地區之實際管理
    人，證述目的亦無非在於追訴被告犯罪，自難徒憑此一證據即遽為不利被告之認
    定。此外，復查無其他積極證據足認被告確有公訴人所指之此部分犯行，不能證
    明其犯罪，惟公訴人認此部分如構成犯罪，與前述業經論罪科刑之附表一至二十
    八部分有連續犯之裁判上一罪關係，爰不另為無罪之諭知。
據上論斷，應依刑事訴訟法第二百九十九條第一項前段、第三百條，商業會計法第七
十一條第一款、刑法第十一條前段、第五十六條、第三百三十六條第二項、第五十五
條，罰金罰鍰提高標準條例第一條前段，判決如主文。
本案經檢察官鮑慧忠到庭執行職務。
中    華    民    國    九十二      年      九      月      十二        日
                                臺灣彰化地方法院刑事第三庭
                                    法      官  高  文  崇
右正本證明與原本無異。
如不服本判決，應於判決送達後十日內向本院提出上訴狀( 須附繕本 )。
告訴人或被害人對於判決如有不服具備理由請求檢察官上訴者，其上訴期間之計算係
以檢察官收受判決正本之日期為準。
                                    法院書記官  謝  志  鑫
中    華    民    國    九十二      年      九      月      十九        日
刑法第三百三十六條第二項：
對於業務上所持有之物，犯前條第一項之罪者，處六月以上五年以下有期徒刑，得併
科三千元以下罰金。
商業會計法第七十一條第一款：
商業負責人、主辦及經辦會計人員或依法受託代他人處理會計事務之人員有左列情事
之一者，處五年以下有期徒刑、拘役或科或併科新台幣十五萬元以下罰金：
一、以明知為不實之事項，而填製會計憑證或記入帳冊者。


司法院資訊處製作；財團法人民間司法改革基金會備份。
